ACORDAO-COMPLETO-2517584

ACÓRDÃO 552/2022 ATA 2/2022 - PRIMEIRA CÂMARA

VISTOS, relatados e discutidos estes autos de tomada de contas especial, em que se apreciam embargos de declaração opostos pelo Sr. Juvenilson Passos dos Santos contra o Acórdão 17246/2021-TCU-Primeira Câmara.
ACORDAM os ministros do Tribunal de Contas da União, reunidos em sessão da 1ª Câmara, diante das razões expostas pelo relator e com fundamento nos arts. 32, II, e 34 da Lei 8.443/1992, c/c o art. 287 do RI/TCU, em:
9.1. conhecer destes embargos de declaração, para, no mérito, negar-lhes provimento;
9.2. enviar cópia deste acórdão ao embargante, informando que a presente deliberação estará disponível, no dia seguinte à sua publicação, no endereço www.tcu.gov.br/acordaos.

Embargos de declaração interpostos contra o acórdão 17246/2021-TCU-1ª Câmara.

Primeira Câmara

Município de Sento Sé/BA.

3. Interessados/Responsáveis/Recorrentes:
3.1. Interessado: Fundo Nacional de Desenvolvimento da Educação (00.378.257/0001-81).
3.2. Responsável: Juvenilson Passos dos Santos (XXX.374.685-XX).
3.3. Recorrente: Juvenilson Passos dos Santos (XXX.374.685-XX).

13.1. Ministros presentes: Walton Alencar Rodrigues (Presidente), Benjamin Zymler e Jorge Oliveira.
13.2. Ministro-Substituto convocado: Augusto Sherman Cavalcanti.
13.3. Ministro-Substituto presente: Weder de Oliveira (Relator).

WEDER DE OLIVEIRA

Ministro-Substituto Weder de Oliveira.

Reproduzo, a seguir, o inteiro teor dos embargos de declaração opostos por Juvenilson Passos dos Santos, contra o Acórdão 17246/2021-TCU-Primeira Câmara (peça 45) : 
"O v. acórdão embargado de declaração restou omisso ao não observar que está prescrita a possibilidade de exigir a prestação de contas tendo em vista que, entre as supostas irregularidades narradas e a data de citação do ex-gestor, ora Embargante, transcorreram mais de dez anos.
Nesse sentido importante evocar os ditames da Instrução Normativa nº 71/2012 que, por sua vez, determina a dispensa da instauração da Tomada de Contas Especial na hipótese de que haja transcorrido prazo superior a dez anos entre o suposto fato gerador e a citação do ex-gestor. 
Repisa-se que as supostas irregularidades ocorreram na gestão de recursos relativos ao Programa Nacional de Alimentação Escolar (PNAE) do ano de 2005 e a citação do ora Embargante para apresentação de alegações de defesa somente ocorreu no mês de novembro de 2019, isso é, aproximadamente quatorze anos após a suposta ocorrência. 
Embora o arquivamento da Tomada de Contas Especial em função do transcurso de prazo não ocorra de forma automática, a excessiva demora entre a suposta ocorrência e a notificação dos responsáveis deve ser apreciada por esse Tribunal de Contas da União, sobretudo porque dificulta o exercício das garantias do contraditório e da ampla defesa. 
Nesse sentido, transcreve-se o seguinte precedente firmado pela Segunda Câmara deste Tribunal de Contas da União no acórdão tombado sob o número 2688/2009:
TOMADA DE CONTAS ESPECIAL. CONVÊNIO. NÃOCOMPROVAÇÃO PARCIAL DA APLICAÇÃO DOS RECURSOS REPASSADOS. LONGO DECURSO DE TEMPO ENTRE O FATO GERADOR E A PRIMEIRA NOTIFICAÇÃO DO RESPONSÁVEL. IMPOSSIBILIDADE DE OBTENÇÃO DE DOCUMENTOS. INVIABILIDADE DE GARANTIA DA AMPLA DEFESA E DO CONTRADITÓRIO. VALOR DE ALÇADA INFERIOR AO DISPOSTO NA IN TCU Nº 56/2007. CONTAS ILIQUIDÁVEIS. TRANCAMENTO. ARQUIVAMENTO. A instauração de tomada de contas especial após o decurso de prazo superior a dez anos prejudica o exercício da ampla defesa, inviabilizando, no caso concreto, o acesso do responsável aos documentos necessários à sua defesa e ao saneamento dos autos, tornando as contas iliquidáveis.
No caso em tela, repisa-se que as supostas irregularidades encontram fundamento na ausência de prova da efetiva distribuição de gêneros alimentícios na gestão de 2005, tratando-se de ônus probatório especialmente oneroso ao ex-gestor, sobretudo porque já transcorreram cerca de quatorze anos, fato esse desconsiderado pelo v. aresto ora embargado. 
Sobre o tema, o ilustre membro do Ministério Público que atua junto a esse colendo Tribunal de Contas da União, Procurador Sérgio Ricardo Costa Caribé, inclusive já destacou que 'em parecer anterior (peça 37) , manifestei-me pela ocorrência da prescrição das pretensões punitiva e de ressarcimento, motivo pelo qual propugnei o arquivamento das contas sem julgamento de mérito, com fulcro no art. 212 do Regimento Interno do TCU', sendo que a conclusão do seu segundo parecer foi a seguinte:
1. Não obstante, conforme explanação contida em minha manifestação anterior (peça 37) , entendo que restou consumada a prescrição da pretensão de ressarcimento aos cofres públicos, algo que deve ensejar o arquivamento dos autos. 
2. Destarte, este membro do Ministério Público de Contas junto ao TCU, ratificando posicionamento anterior, manifesta-se pelo arquivamento do presente processo, sem julgamento do mérito, nos termos do art. 212 do Regimento Interno do TCU, sem prejuízo de que, caso o Tribunal entenda pertinente, envie cópia do acórdão a ser prolatado, bem como do relatório e do voto que o fundamentarem, à Procuradoria da República no Estado da Bahia.
Assim, nota-se que, no presente caso, não há como se perquirir a prestação de contas face a prescrição decenal, razão pela qual requer o ora Embargante seja a presente Tomada de Contas Especial arquivada com apreciação do mérito. 
Sendo assim, ante aos argumentos até aqui expostos, o aresto ora embargado deve ser integrado sanando as omissões apontadas, uma vez que o instituto da prescrição deve ser aplicado ao presente caso.
Demonstradas pontualmente as omissões do aresto ora objurgado, impende ainda salientar que o acórdão ora atacado também padece de contradições. 
Contraditório o acórdão recorrido, pois, para que o fato narrado na Tomada de Contas Especial seja enquadrado como ato ímprobo, faz-se imprescindível a comprovação da tipicidade da conduta do agente público, configurada em algum dos pressupostos combatidos pela Lei n.º 8.429/92. 
A existência ou não de ato de improbidade deve ser apurada pela possibilidade de subsunção da ação do agente público à conduta típica legalmente descrita. 
Sobre o ponto apresenta-se oportuna a lição de ADILSON ABREU DALLARI1:
Sempre será necessário e indispensável demonstrar que a conduta questionada conflita com princípios e normas que estejam contidos, que tenham sido absorvidos pelo sistema jurídico. 
Caso contrário, ocorre ausência de justa causa por falta de tipicidade da conduta, implicando a impossibilidade jurídica do pedido em razão da inexistência de conduta punível.
É exatamente essa a situação que se verifica nos presentes autos, não merecendo prosperar os fatos expostos na Tomada de Contas Especial em relação ao ora Embargante, haja vista a inexistência de qualquer conduta que configure ato irregular. 
Conforme visto, no caso em exame, a tipificação da conduta apontada como caracterizadora da prática de ato de improbidade administrativa pelo Embargante está lastreada nos artigos da Lei n.º 8.429/92.
Especificamente em relação à conduta do Embargante, afirma a exordial da Tomada de Contas Especial que suas responsabilidades consubstanciam-se na não comprovação do investimento das verbas públicas. 
Contudo, impende registrar que as condutas imputadas ao Embargante não se subsumem aos tipos previstos nos artigos 10 e 11 da Lei n.º 8.429/92, pois não há qualquer nexo de causalidade entre a conduta do Embargante e dano sustentado, até porque, não houve qualquer prejuízo ao erário. 
Destarte, exsurge incontroverso que não restaram caracterizadas as ações descritas nos tipos legais invocados pela Tomada de Contas Especial em relação ao Embargante. 
Via de consequência, se a conduta do agente não é típica, não há que se falar em prática de ato de improbidade, o que impõe o provimento dos presentes declaratórios ante as contradições destacadas. 
Se isso não bastasse, importante acrescentar que, para a configuração da conduta típica descrita nos artigos 10 e 11 da Lei n.º 8.429/92, é necessário o dolo do agente, caracterizado pela vontade de praticar o ato ímprobo descrito na lei no intuito de lesar o erário público. 
Sem a efetiva comprovação do dolo, isto é, da intenção de fraudar - ônus do qual não se desincumbiu a instrução processual -, não se caracteriza o ato ímprobo. 
O mero fato alegado sem qualquer lastro probatório de que o Embargante teria deixado de regularmente comprovar a aplicação das verbas públicas não implica a prática de improbidade administrativa, sobretudo porque restou comprovado nos autos a regular aplicação dos recursos públicos, sobretudo por meio da documentação apresentada juntamente com a peça de defesa. 
Enfim, da leitura do v. aresto vergastado depreende-se que nenhuma linha escrita foi capaz de demonstrar, de forma juridicamente válida, o dolo, a culpa ou a má-fé do Embargante nos supostos atos irregulares. 
O que ocorreu foi o respeito do princípio da finalidade, uma vez que, apesar de falhas no procedimento, a verba pública decorrente do Programa Nacional de Alimentação Escolar (PNAE) foi bem empregada sem ter ocorrido qualquer prejuízo ao erário. 
Dessa maneira, infere-se que exsurge evidente a ausência da prática de qualquer ato de improbidade por parte do Embargante, fato esse que torna o aresto guerreado omisso e contraditório. 
Como argumento derradeiro, some-se ao exposto, que, acaso tenha havido algum vício, ocorreu desvio de objeto e não de finalidade. Isso porque estar-se-á a falar de recursos aplicados no ano de 2005, devendo-se aplicar a jurisprudência consentânea no tempo, tal como os Acórdão 2/1997-TCU-Plenário; 17/2000 - Plenário; 165/96-Segunda Câmara, Acórdão 243/96-Segunda Câmara, Acórdão 244/96-Segunda Câmara, Acórdão 837/96-Segunda Câmara.
Oportuno salientar que em casos análogos ao que ora se aprecia a jurisprudência desse colendo Tribunal de Contas da União tem sido no sentido de julgar as contas regulares com ressalvas, dando-se quitação ao responsável. 
Portanto, requer-se o conhecimento e provimento dos Embargos de Declaração, atribuindo-lhes efeito modificativo, de sorte que sejam aprovadas as contas ou, de forma alternativa, sejam aprovadas com ressalvas. 
Portanto, ante aos argumentos apresentados, pugna o ora Embargante pelo conhecimento e provimento dos presentes Embargos de Declaração, atribuindo-lhes efeito modificativo, de sorte que sejam aprovadas as contas ou, de forma alternativa, sejam aprovadas com ressalvas."
É o relatório.

Jutahy Magalhães Neto (23066/OAB-DF), Raquel de Souza Morais Oliveira (16256E/OAB-DF) e outros, representando Juvenilson Passos dos Santos.

Procurador Sergio Ricardo Costa Caribé.

TOMADA DE CONTAS ESPECIAL. EMBARGOS DE DECLARAÇÃO. ALEGAÇÃO DE OMISSÃO E DE CONTRADIÇÃO. CONHECIMENTO. INEXISTÊNCIA DOS VÍCIOS ALEGADOS. REJEIÇÃO. COMUNICAÇÕES.

TOMADA DE CONTAS ESPECIAL (TCE)

Secretaria de Controle Externo de Tomada de Contas Especial (Secex-TCE).

O presente processo refere-se à tomada de contas especial instaurada pelo Fundo Nacional de Desenvolvimento da Educação (FNDE) em desfavor do Sr. Juvenilson Passos dos Santos, ex-prefeito de Sento Sé/BA (períodos 2001/2004 e 2005/2008) , em decorrência da impugnação parcial das despesas efetuadas com recursos repassados no âmbito do Programa Nacional de Alimentação Escolar - PNAE/2005.
As irregularidades ensejadoras da instauração do presente processo foram identificadas pela Auditoria Interna do FNDE (Audit) , conforme relatório de auditoria 39/2008, sendo o responsável citado pela:
"1) não comprovação de distribuição dos gêneros alimentícios às escolas - item 1.16 do relatório, R$ 338.785,20;
2) ausência da documentação comprobatória das despesas efetuadas - item 1.4 do relatório: valor total no exercício de 2005, R$ 129.057,44; 
3) falta de identificação do programa na documentação comprobatória de despesas - item 1.7 do relatório: nota fiscal 530, de 1º/9/2005, R$ 36.066,15;
4) falta de "atesto" de recebimento dos gêneros alimentícios na documentação - item 1.8 do relatório: nota fiscal 530, de 1º/9/2005, R$ 36.066,15."
Ao apreciar o processo, a 1ª Câmara deste Tribunal prolatou o Acórdão 17246/2021-TCU-Primeira Câmara, por meio do qual deliberou:
"9.1. rejeitar as alegações de defesa do responsável, Sr. Juvenilson Passos dos Santos;
9.2. julgar irregulares, com fundamento nos arts. 1º, I, e 16, III, "c", da Lei 8.443/1992 c/c os arts. 19 e 23, III, da mesma lei, e com arts. 1º, I, e 209, II e III, e 214, III, do RI/TCU, as contas do Sr. Juvenilson Passos dos Santos e condená-lo ao pagamento da quantia abaixo especificada, com a fixação do prazo de 15 (quinze) dias, a contar da notificação, para que comprove, perante este Tribunal (art. 214, III, "a", do RI/TCU) , o recolhimento da dívida aos cofres do Fundo Nacional de Desenvolvimento da Educação, atualizada monetariamente e acrescida dos juros de mora, calculados a partir das datas discriminadas, até a data do recolhimento, na forma prevista na legislação em vigor:
	Valor (R$) 
	Data

	4/3/2005
	29.718,00

	4/4/2005
	29.718,00

	3/5/2005
	29.718,00

	3/6/2005
	35.661,60

	5/7/2005
	35.661,60

	2/8/2005
	35.661,60

	31/8/2005
	35.661,60

	5/10/2005
	35.661,60

	4/11/2005
	35.661,60

	9/12/2005
	35.661,60

 (...) "
Nesta fase processual, examinam-se embargos de declaração opostos por Juvenilson Passos dos Santos, contra o acórdão supramencionado, o qual alega a existência de omissão e contradições. 
II
Preliminarmente, conheço dos presentes embargos, nos termos dos arts. 32, II, e 34 da Lei 8.443/1992, por considerar preenchidos os requisitos atinentes à espécie recursal.
Segundo o art. 34 da Lei 8.443/1992, "cabem embargos de declaração para corrigir obscuridade, omissão ou contradição da decisão recorrida".
Vicente Greco Filho assim define esses vícios da deliberação:
"- obscuridade: defeito consistente na difícil compreensão do texto da sentença e pode decorrer de simples defeito redacional ou mesmo de má formulação de conceitos, havendo obscuridade quando a sentença está incompreensível no comando que impõe e na manifestação de conhecimento e vontade do juiz.
- contradição: afirmação conflitante, quer na fundamentação, quer entre a fundamentação e a conclusão, sendo que, nesses casos, a correção da sentença, em princípio, não levaria a uma verdadeira modificação da sentença, mas apenas a um esclarecimento de seu conteúdo.
- omissão: caso em que a sentença é complementar, passando a resolver questão não solucionada, ganhando substância, portanto, sendo que as questões que devem ser resolvidas pelo juiz são todas as relevantes postas pelas partes para a solução do litígio, bem como as questões de ordem pública que o juiz deve resolver de ofício, como, por exemplo, a coisa julgada." (Direito Processual Civil Brasileiro, Saraiva, 11ª ed., 2º volume, 259/260) .
Os embargos de declaração não se prestam, em regra, para rediscussão do mérito, nem para reavaliação dos fundamentos que levaram à prolação do acórdão recorrido.
Especificamente quanto à omissão, os embargos visam à solução de eventual lacuna na decisão, configurada por situação em que o juiz ou o tribunal deveria ter decidido determinada questão e não o fez. Logo, a divergência de entendimento ou de opinião, por parte do embargante, não implica a existência de omissão.
Destaco, nesse sentido, o seguinte excerto de deliberação do Superior Tribunal de Justiça (STJ) :
" (...) objetivam expungir da decisão embargada, o vício da omissão, entendida como aquela advinda do próprio julgado e prejudicial à compreensão de causa, e não aquela que entenda o embargante, ainda mais como meio transverso a impugnar os fundamentos da decisão recorrida." (STJ, EDcl REsp 351490, DJ 23/09/2002) .
III
O primeiro ponto alegado refere-se a possível omissão da deliberação recorrida, tendo em vista que, segundo o embargante, não foi observado "que está prescrita a possibilidade de exigir a prestação de contas tendo em vista que, entre as supostas irregularidades narradas e a data de citação do ex-gestor, (...) , transcorreram mais de dez anos".
A prescrição foi a primeira questão analisada na proposta de deliberação que fundamentou o acórdão, conforme trechos abaixo transcritos:
"11.	Inicialmente, cabe abordar a ocorrência de prescrição das pretensões punitiva e de ressarcimento suscitada pelo MP/TCU.
12.	Como relatado anteriormente, não acolhi a proposta inicial da unidade instrutiva de realização de audiência do responsável, a respeito das irregularidades destacadas no relatório da Audit, considerando que desde a ocorrência das irregularidades destacadas no mencionado relatório (exercício de 2005) já havia decorrido tempo superior a 10 anos (Acórdão 1441/2016-TCU-Plenário) .
13.	No que diz respeito à prescrição ressarcitória, inobstante o minucioso exame do MP/TCU em que concluiu que os fundamentos trazidos no julgamento do RE 636.886/AL (e em outros precedentes do Supremo Tribunal Federal) não recomendam a manutenção do entendimento quanto à imprescritibilidade do reconhecimento do dever de ressarcir, este Tribunal tem se pronunciado sobre a matéria em recentes oportunidades, a exemplo do Acórdão 2018/2020-TCU-Plenário; Acórdão 5236/2020-TCU-Primeira Câmara e acórdãos da 2ª Câmara: 5690/2020 e 6707/2020, no sentido de manter a jurisprudência atual, sedimentada na Súmula TCU 282.
 (...) 
38.	No caso em análise, como destacado pela unidade instrutiva, o responsável foi notificado das irregularidades apuradas no relatório de auditoria 39/2008 pelo FNDE mediante o ofício 303/2009, recebido em 27/10/2009, conforme peça 1, p. 184 e 209. Portanto, as irregularidades aqui tratadas já eram de seu conhecimento desde aquela data, quando decorridos cerca 4 (quatro) anos após as ocorrências. 
39.	É relevante destacar que a auditoria realizada pela Audit foi realizada no período em que o responsável ainda era prefeito do município de Sento Sé/BA, sendo ponderado pela unidade instrutiva que a equipe de auditoria registrou a "ausência de manifestação, por parte da Prefeitura Municipal, quanto aos fatos apontados no Relatório, conforme comprovantes acostados nos Papéis de Trabalho, foram solicitadas, reiteradas vezes, justificativas e/ou apresentação da documentação pertinente sendo que, no entanto, nenhuma Solicitação de Auditoria foi atendida", conforme item 5.6 do relatório de auditoria 39/2008 (peça 1, p. 52-99) .
40.	Constata-se nos autos que o responsável foi notificado da reanálise da prestação de contas, via edital para regularizar as pendências dos repasses do PNAE 2003-2005, conforme publicação no DOU de 21/3/2016 (peça 1, p. 232) e no DOU de 26/7/2016 (peça 1, p. 252) , dez anos após a apresentação da prestação de contas (ofícios 7/2006, 14/2/2006, complementado pelo ofício 102/2006, de 16/11/2006 - peça 1, p. 28-41) . Entretanto, para fins de aplicação da mencionada norma da IN 71/2016, conforme descrito no parágrafo 26, o responsável já havia sido regularmente notificado das irregularidades motivadoras da reprovação da prestação de contas."
O embargante alega, também, que a deliberação recorrida padece de contradições, destacando que:
"Contraditório o acórdão recorrido, pois, para que o fato narrado na Tomada de Contas Especial seja enquadrado como ato ímprobo, faz-se imprescindível a comprovação da tipicidade da conduta do agente público, configurada em algum dos pressupostos combatidos pela Lei n.º 8.429/92. 
A existência ou não de ato de improbidade deve ser apurada pela possibilidade de subsunção da ação do agente público à conduta típica legalmente descrita. 
A existência ou não de ato de improbidade deve ser apurada pela possibilidade de subsunção da ação do agente público à conduta típica legalmente descrita. 
Sobre o ponto apresenta-se oportuna a lição de ADILSON ABREU DALLARI1:
Sempre será necessário e indispensável demonstrar que a conduta questionada conflita com princípios e normas que estejam contidos, que tenham sido absorvidos pelo sistema jurídico. 
Caso contrário, ocorre ausência de justa causa por falta de tipicidade da conduta, implicando a impossibilidade jurídica do pedido em razão da inexistência de conduta punível.
 (...) 
Se isso não bastasse, importante acrescentar que, para a configuração da conduta típica descrita nos artigos 10 e 11 da Lei n.º 8.429/92, é necessário o dolo do agente, caracterizado pela vontade de praticar o ato ímprobo descrito na lei no intuito de lesar o erário público. 
Sem a efetiva comprovação do dolo, isto é, da intenção de fraudar - ônus do qual não se desincumbiu a instrução processual -, não se caracteriza o ato ímprobo. (...) "
A condenação do responsável a ressarcir o erário independe de ter sido praticado ou não ato de improbidade administrativa ou obtida vantagem pessoal em decorrência da gestão de recursos públicos. Nesse sentido, cito os Acórdão 746/2020-TCU-Plenário e 10853/2018-TCU-1ª Câmara.
Em suas alegações de defesa, o responsável afirmou, em síntese, que não houve dano ao erário e nem cometimento de ato de improbidade administrativa, entretanto não apresentou documentação comprobatória que refutasse as imputações das irregularidades a ele atribuídas.
O embargante argumentou, por fim, que "acaso tenha havido algum vício, ocorreu desvio de objeto e não de finalidade" e que, considerando que os recursos foram aplicados em 2005, deve-se "aplicar a jurisprudência consentânea no tempo, tal como os Acórdão 2/1997-TCU-Plenário; 17/2000 - Plenário; 165/96-Segunda Câmara, Acórdão 243/96-Segunda Câmara, Acórdão 244/96-Segunda Câmara, Acórdão 837/96-Segunda Câmara", no sentido de julgar as contas regulares com ressalvas, dando-se quitação ao responsável. 
Como se observa no parágrafo 2º desta proposta de deliberação, não foi atribuída ao responsável a irregularidade caracterizada como desvio de finalidade.
Com essa alegação, o responsável intenta rediscutir o mérito da deliberação, o que é vedado em embargos de declaração, prestando-se para tal objetivo o recurso de reconsideração.
***
Uma vez que o Acórdão 17246/2021-TCU-Primeira Câmara não contém os alegados vícios de omissão e contradição, impõe-se a rejeição dos presentes embargos de declaração.
Diante do exposto, manifesto-me pela aprovação do acórdão que ora submeto à apreciação deste Colegiado.
TCU, Sala das Sessões, em 8 de fevereiro de 2022.
Weder de Oliveira 
Relator